臺灣宜蘭地方法院刑事判決　　　　　　　　　　　　　九十一年度易字第一一四號
　　公　訴　人　臺灣宜蘭地方法院檢察署檢察官
　　被　　　告　丁○○○
　　　　　　　　甲○○
　　　　　　　　丙○○
右列被告等因違反選舉罷免法案件，經檢察官提起公訴（九十一年度選偵字第二０號
、第二一號），本院判決如左：
    主  文
丁○○○、甲○○、丙○○均無罪。
    理  由
一、公訴意旨略以：被告丁○○○為宜蘭縣頭城鎮更新里十一鄰鄰長（公訴人誤為更
    新里里長），基於概括犯意，於民國（下同）九十一年一月二十四日在位其於宜
    蘭縣頭城鎮○○路二四六號住處，準備頭城鎮更新里通訊錄一冊、名單二張及新
    臺幣（下同）七千五百元，預備為宜蘭縣頭城鎮鎮長候選人林樂善（編號三號）
    賄選買票，並連續於九十一年一月二十二日早上及同年月二十四日下午七時五十
    五分許，在宜蘭縣頭城鎮○○里○○鄰○○路二四一之一號、二五九號及Ａ２（
    年籍資料詳如對照表）住所，分別交付丙○○二千元，其中一千元轉交金姓不詳
    人氏，交付甲○○一千元及Ａ２一千元，以每票一千元，對於有投票權之丙○○
    、金姓不詳人士、甲○○及Ａ２賄選，約其將票投給宜蘭縣頭城鎮鎮長候選人林
    樂善，並經丙○○及甲○○同意。因認被告丁○○○係犯違反公職人員選舉罷免
    法第九十條之一第一項交付賄賂罪及同條第二項之預備賄罪嫌。被告甲○○、丙○○二人係犯刑法第一百四十三條第一項之受賄罪嫌。
二、按犯罪事實，應依證據認定之，無證據不得推定其犯罪事實。又不能證明被告犯
    罪，應諭知無罪判決。刑事訴訟法第一百五十四條、第三百零一條第一項定有明
    文。另認定犯罪事實，所憑之證據，雖不以直接證據為限，間接證據亦包括在內
    ，然無論是直接證據或間接證據，其為訴訟上證明，須通常一般人均不致於有所
    懷疑，而得確定其為真實之程度者，始得據之為有罪之認定，倘其證明尚未達此
    一程度，而有合理懷疑存在時，即無從為有罪之認定，最高法院七十六年臺上字
    第四九八六號亦著有判例。再依刑事訴訟法第九十八條之規定，訊問被告應出以
    懇切之態度，不得用詐欺訊問或其他不正方法。同法第一百五十六條第一項規定
    ，被告之自白，非出於詐欺或其他不正之方法，且與事實相符者，得為證據。是
    我國對於詐欺取供是否妨害自白之任意性之問題，採取肯定見解，從而警方如使
    用詐欺方式取供，該自白難認有證據能力。又按刑事訴訟法第一百五十六條第二
    項規定，被告雖經自白，仍應調查其他必要之證據，以察其是否與事實相符。立
    法目的乃欲以補強證據擔保自白之真實性；亦即以補強證據之存在，藉之限制自
    白在證據上之價值。而所謂補強證據，則指除該自白本身外，其他足資以證明自
    白之犯罪事實確具有相當程度真實性之證據而言。雖其所補強者，非以事實之全
    部為必要，但亦須因補強證據與自白之相互利用，而足使犯罪事實獲得確信者，
    始足當之。有最高法院七十四年臺覆字第十號判例可資參照。
三、公訴意旨認為被告三人涉犯上開罪嫌，係以下列證據：(1)警員依被告丁○○○之
    頭城鎮更新里通訊錄以電話向被告甲○○、丙○○查詢，被告甲○○及丙○○分
    別在電話中坦承收受被告丁○○○一千元及二千元之賄款（有錄音帶及錄音譯文
    在卷可稽）(2)證人Ａ２之指訴。(3)頭城鎮更新里通訊錄一冊、名單二張、七千五
    百元扣案可證，為主要論據。訊據被告丁○○○、甲○○及丙○○均矢口否認，
    被告丁○○○辯稱：伊沒有拿錢給被告甲○○及丙○○，扣案之七千五百元係要
    給案外人曾月英之會錢，通訊錄是更新里的里員通訊錄、名冊是漁會家政班的名
    單等語；被告甲○○辯稱：伊在電話中所指的一千元是被告丁○○○原來向伊所
    借，嗣後還款的錢等語；被告丙○○則辯稱：伊指的是兩張選票而非現金等語。
四、查：
  (一)警員分別於九十一年一月二十四下午八時十五分許及同日下午十時七分許，打電
    話給被告甲○○、丙○○，並佯稱服務處人員，使被告甲○○於電話中陳述，確
    實有於同月二十三日下午自被告丁○○○處拿到一千元等語；使丙○○陳述，鄰
    長丁○○○確有至伊處拜託選舉的事情，並收到二千元等語之情，有扣案之錄音
    帶可證外，亦經本院當庭播放勘驗無誤，並有證人即查獲警員乙○○證述確係以
    假稱服務處人員名義側錄而得甚明，顯然被告甲○○、丙○○因警員使用詐偽之
    手段，而為對己不利之供述，雖被告吳、高二人係於法庭外所為對自己犯罪事實
    之全部及一部為不利己之供述，無論是向何人為之，均為審判外之自白，則取供
    之方式自應遵守上述刑事訴訟法第九十八條、第一百五十六條第一項之規定，否
    則難認有證據能力，是被告吳、高二人於該次電話錄音所為不利己之陳述證據，
    已經我國法律明文地禁止使用，自應加以排除。
  (二)再查證人Ａ２雖於警訊中供稱，曾收取被告丁○○○所交付之一千元賄款一節，
    然該證人Ａ２之筆錄乃為宜蘭縣警察局礁溪分局於九十一年一月二十四日以礁警
    刑字第一五二二九號向本院提出搜索聲請之核發基礎，是屬於檢警取得其他罪證
    之通路，以藉此發動聲請搜索或聲請羈押之偵查前端程序，無論是證據或「證據
    之替代品（如線民密報或偵訊筆錄等傳聞筆錄均屬之）」均得為之，其證據能力
    僅以自由證明為已足，此與適用直接審理原則之「人證」顯不相同，而本院依職
    權以證人保護法之相關規定，詢問證人Ａ２是否願於審理時到庭作證，惟已無法
    與證人Ａ２取得聯繫，其於警訊之陳述僅屬傳聞筆錄，公訴人以該聲搜之核發基
    礎為不利被告之證據，非屬適法。況依證人Ａ２之供述，Ａ２亦可能構成受賄罪
    ，此種共犯嫌疑人之陳述，依照上開之說明，亦應有補強證據存在，使得證明被
    告犯罪。
  (三)經警於被告丁○○○身上搜得之七千五百元，被告丁○○○辯稱係要給曾月英之
    會錢等語，證人曾月英亦於本院調查時證稱被告丁○○○確應有活會會款給伊等
    語，實難僅以扣案之現金七千五百元，作為被告丁○○○預備用以行賄之證據。
    另扣案之頭城鎮更新里通訊錄，其中僅載有該里各戶戶長之姓名、電話；扣案之
    名冊二張，均為女姓，足徵被告丁○○○辯稱係家政班成員名冊尚非無據，堪予
    採信，是扣案之通訊錄與名冊均難作為不利於被告丁○○○之認定，從而尚難作
    為前開被告或共犯自白之補強證據。
五、綜上，警員以詐術取得被告甲○○及丙○○之供述，顯係以違反刑事訴訟法第九
    十八條、第一百五十六條第一項之方式取得之自白，應予排除。證人Ａ２之供述
    僅係發動搜索之偵查前置程序，只屬傳聞筆錄，亦尚難逕採為證據，且扣案之現
    金七千五百元、通訊錄、名冊均與待證之行賄事實無涉，此外，復查無其他積極
    證據，足以證明被告丁○○○有何行賄罪；被告甲○○、丙○○有何受賄罪之犯
    行，應屬犯罪不能證明，自應為無罪判決之諭知。
據上論斷，應依刑事訴訟法第三百零一條第一項，判決如主文。
本案經檢察官賴慶祥到庭執行職務
中    華    民    國    九  十  一    年    十  一    月      十  三    日
                                        臺灣宜蘭地方法院刑事第二庭
                                            法  官  郭  淑  珍
右正本證明與原本無異。
如不服本判決，應於判決送達後十日內向本院提出上訴狀( 應附繕本 )。
                                            書記官  李  明  威
中    華    民    國    九  十  一    年    十  一    月      十  五    日
